ACORDAO-COMPLETO-2525419

ACÓRDÃO 10432/2022 ATA 42/2022 - PRIMEIRA CÂMARA

VISTOS, relatados e discutidos estes autos de tomada de contas especial instaurada pela Fundação Nacional de Saúde, em desfavor de Ismar Jacobina de Santana, prefeito de Santa Luzia/BA nas gestões 2005-2008 e 2009-2012, e da empresa Super Pesado Terraplanagem e Construções Ltda., em razão da inexecução física do TC/PAC 374/2007 (Siafi 633500) , firmado entre a Funasa e o ente municipal,
ACORDAM os Ministros do Tribunal de Contas da União, reunidos em sessão de 1ª Câmara, ante as razões expostas pelo Relator, em:
9.1. considerar revéis Ismar Jacobina de Santana e Super Pesado Terraplanagem e Construções Ltda., para todos os efeitos, nos termos do art. 12, § 3º, da Lei 8.443/1992;
9.2. reconhecer a prescrição intercorrente das pretensões punitiva e ressarcitória, com fundamento no art. 8º da Resolução TCU 344/2022;
9.3. dar ciência desta deliberação aos responsáveis e à Fundação Nacional de Saúde;
9.4. arquivar o processo, com fundamento no art. 11 da Resolução TCU 344/2022.

Tomada de contas especial instaurada pela Fundação Nacional de Saúde, em razão da inexecução física do TC/PAC 374/2007 (Siafi 633500), firmado entre a Funasa e o ente municipal

Primeira Câmara

Fundação Nacional de Saúde.

3. Responsáveis: Ismar Jacobina de Santana (XXX.519.145-XX); Super Pesado Terraplanagem e Construções Ltda. (07.217.446/0001-11).

13.1. Ministros presentes: Walton Alencar Rodrigues (Presidente), Benjamin Zymler e Vital do Rêgo.
13.2. Ministro-Substituto convocado: Weder de Oliveira.
13.3. Ministro-Substituto presente: Augusto Sherman Cavalcanti (Relator).

AUGUSTO SHERMAN

Adoto como relatório a instrução da Secex-TCE (peça 90) , com a qual se manifestaram de acordo os titulares da Secretaria (peças 91 e 92) , com divergência do representante do MP/TCU quanto às prescrições (peça 93) . Transcrição com ajustes de forma considerados pertinentes.
"INTRODUÇÃO
	Cuidam os autos de Tomada de Contas Especial instaurada pela Fundação Nacional de Saúde - Funasa, em desfavor do Sr. Ismar Jacobina de Santana (CPF XXX.519.145-XX) , Prefeito Municipal de Santa Luzia/BA na gestão 2005-2012, e da empresa Super Pesado Terraplanagem e Construções Ltda. (CNPJ 07.217.446/0001-11) , em razão da inexecução física do TC/PAC 374/2007 - Siafi 633500 (peça 5) , celebrado com a Funasa, tendo por objeto a execução de Melhorias Sanitárias Domiciliares. 
HISTÓRICO 
2.		Para a execução do objeto foi previsto um total de R$ 901.500,00, sendo R$ 843.000,00 a cargo da concedente e R$ 28.500,00 de contrapartida municipal, conforme cláusula primeira do Termo de Aprovação Formal do Termo de Compromisso (peça 5, p. 3) e Plano de Trabalho (peça 12, p. 2) . 
3.	O convênio teve por objeto a execução 299 Melhorias Sanitárias Domiciliares - MSD, conforme Plano de Trabalho (peça 12, p. 2) .  
4.	Os recursos foram parcialmente transferidos pela Funasa conforme quadro a seguir:
	Ordem Bancária (peça 18) 
	Data do crédito 
	Valor (R$) 
	Extrato

	2011OB801613
	11/3/2011
	174.600,00
	Peça 34, p. 3

	2011OB801622
		174.600,00
	
	TOTAL
	349.200,00
	
5.	A vigência do convênio foi de 31/12/2007 a 31/12/2012, conforme 3º Termo Aditivo (peça 20) , com prazo para apresentação da prestação de contas até 4/3/2013. A execução das despesas ocorreu integralmente na gestão 2009-2012, portanto, durante o segundo mandato do Sr. Ismar Jacobina de Santana.
6.	Por meio do Ofício 29/2012 (peça 22) , o Sr. Ismar Jacobina de Santana solicitou à Funasa o cancelamento do TC/PAC 374/2007, em razão do atraso na liberação dos recursos pela Funasa, quase quatro anos após a celebração do ajuste. No citado expediente, informa que iria executar 120 MSD, já que havia recebido 40% dos recursos previstos, referentes à 1ª parcela.
7.	Notificado em 12/4/2013 (peça 23) a apresentar a prestação de contas do convênio, o prefeito sucessor, Sr. Antônio Guilherme dos Santos, informou não ter encontrado documentos relacionados ao convênio, que sumiram ou teriam sido subtraídos na gestão anterior. Não obstante, conseguiu reunir cópia de alguns documentos junto à assessoria contábil, os quais enviou à Funasa (peças 30 a 35) . 
8.	Em julho de 2014 informou à Funasa ter ingressado com Representação no Ministério Público Federal, que resultou na Ação Civil Pública 363.89.2014.4.01.3311, em trâmite na 2ª Vara Federal de Itabuna/BA (peça 27) . A referida ação foi proposta em razão da inexecução do objeto do Termo de Compromisso e da não apresentação da prestação de contas pelo Sr. Ismar Jacobina de Santana.
9.	A Funasa notificou também o Sr. Ismar Jacobina de Santana a apresentar a prestação de contas (peça 25) , tendo este permanecido silente.
10.	As obras foram objeto de acompanhamento pela Funasa em 20/9/2013, conforme Relatório de Visita Técnica - RVT (peça 36) , tendo sido constatado que:
Esta visita técnica de acompanhamento, referente ao Convênio TC/PAC n° 0374/2007, município de Santa Luzia/Bahia, foi realizada pelo técnico Joao Carlos Almeida de Oliveira e contou com a presença do Sr. Adenilton S. Carvalho (Nito Cigano - celular (73) 9935-2678) , auxiliar de serviços gerais, indicado pelo prefeito municipal. Dos 299 módulos sanitários previstos para serem executados, só foram iniciados serviços em 111, contudo não foram considerados como concluídos por possuírem pendências que impedem o alcance da etapa útil, como serviços não executados e serviços executados em desacordo com o projeto de engenharia, planilha orçamentária e especificações técnicas. As impropriedades citadas na Notificação Técnica n° 01, datada de 01.06.2012, à folha 214, não foram corrigidas até a data desta visita.
11.	Os responsáveis foram notificados a restituírem o valor integral recebido da Funasa, conforme Notificações 807 e 816/2018 (peças 40 e 41) , efetivamente recebidas em 11/5/2018 (peça 42) e 14/5/2018 (peça 43) .
12.	No Parecer Financeiro 32/2018 (peça 44) , a Funasa registrou que a execução física havia alcançado 0%, conforme Relatório de Visita Técnica 4, datada de 23/10/2014 (ausente nos autos) , propondo-se a reprovação do valor integral da parcela transferida, de R$ 349.200,00, responsabilizando-se o Sr. Ismar Jacobina de Santana e a empresa Super Pesado Terraplanagem e Construções Ltda.
13.	Os responsáveis foram notificados da instauração da tomada de contas especial, conforme Notificações 106 e 107/2018 (peças 52 e 53) , não havendo nos autos nenhuma manifestação dos responsáveis.
14.	O Relatório de Tomada de Contas Especial (peça 57) indicou a ocorrência de prejuízo ao erário no valor de R$ 349.200,00, em razão da inexecução do objeto do TC/PAC 374/2007, tendo responsabilizado solidariamente pelo dano o Sr. Ismar Jacobina de Santana (CPF XXX.519.145-XX) , Prefeito Municipal de Santa Luzia na gestão 2005-2012 e a empresa Super Pesado Terraplanagem e Construções Ltda. (CNPJ 07.217.446/0001-11) .
15.	O Relatório de Auditoria 2351/2018 da Controladoria Geral da União - CGU, bem como os respectivos Certificado de Auditoria, Parecer do Dirigente de Controle Interno e Pronunciamento Ministerial (peças 60-63) concluíram pelas mesmas irregularidades e responsabilidades apontadas no Relatório de Tomada de Contas Especial da Funasa.
16.	Na instrução inicial de peça 66, após examinar os elementos constantes dos autos entendeu-se necessário diligenciar a Funasa a fim de encaminhar as informações necessárias à perfeita quantificação do dano, nos seguintes termos:
34.1	 realizar diligência à Fundação Nacional de Saúde, com fundamento nos art. 10, § 1º, e 11 da Lei 8.443/1992 c/c o art. 157 do RI/TCU, para que, no prazo de 15 (quinze) dias, sejam encaminhados ao Tribunal os seguintes documentos relativos ao Termo de Compromisso TC/PAC 374/2007 - Siafi 633500:
a) planilha analítica, contendo, para cada uma das 111 unidades de Melhoria Sanitária Domiciliar - MSD citadas no Relatório de Visita Técnica de 20/9/2013:  
a.1) a descrição e valor dos serviços realizados de acordo com as especificações técnicas;
a.3) a descrição e valor dos serviços realizados em desacordo com as especificações técnicas; e
a.2) a descrição e valor dos serviços não executados.
b) cópia da Notificação 1, datada de 1/6/2012, e respectiva notificação ao responsável e comprovante de recebimento, se houver; e
c) cópia do Relatório de Visita Técnica realizada em 23/10/2014 e respectivas notificações aos responsáveis e comprovantes de recebimento, se houver.
34.2	 Encaminhar esta instrução, juntamente com o Ofício de Diligência à Funasa. 
17.	Em cumprimento ao pronunciamento da unidade (peça 68) , foi expedido o Ofício de Diligência 3848/2021 (peça 69) , tendo a Funasa apresentado a resposta de peça 71, que foi analisada no exame técnico da instrução de peça 73 nos seguintes termos:
EXAME TÉCNICO
18.	 Por meio do Ofício 36/2021 (peça 71, p. 1) , a Funasa encaminhou todas as informações e documentos, na forma solicitada e com os detalhamentos necessários à quantificação do débito objeto desta TCE.
19.	 Conforme apurado na instrução anterior, a empresa Super Pesado recebeu a totalidade dos recursos da 1ª parcela do convênio, conforme a seguir detalhado:
	Nota Fiscal
	Emissão
	Valor (R$) 
	Data do pagamento (peça 34, p. 5-10) 

	261
	29/4/2011
	61.390,64
	5/5/2011

	275
	13/6/2011
	133.989,96
	29/6/2011

	279
	29/8/2011
	153.819,40
	30/8/2011 (92.085,96) 

				14/10/2011 (30.000,00) 

				28/11/2011 (30.000,00) 

				5/11/2012 (1.733,44) 

	Total
	349.200,00
	
20.	 No Parecer 7/2021 (peça 71, p. 15-32) , por meio de seus anexos, a Funasa detalhou todos os serviços executados pela empresa, de conformidade ou não com as especificações, e aqueles não executados.
21.	 Informou a Funasa que realizou nova visita técnica ao município em 22/2/2021, tendo constatado que houve avanço construtivo em algumas MSD, em relação à última visita realizada em 2013.
22.	 Com relação ao alcance das finalidades pretendidas, qual seja, melhorar as condições sanitárias com o tratamento dos esgotos produzidos, assim se pronunciou a Funasa:
Pelo exposto, do ponto de vista sanitário, considero que as unidades de Melhoria Sanitária Domiciliar não atingiram plenamente o seu objetivo, pois as unidades construídas no Bairro São Pedro não alcançaram finalidade alguma e as unidades construídas no Distrito de Betânia não tratam adequadamente os efluentes gerados, contribuindo para a contaminação do solo por esgotos domésticos.
23.	 Dessa forma, não havendo o alcance social pretendido, ante a não funcionalidade das MSD construídas, deve o gestor responder pela totalidade dos recursos recebidos.
24.	 Quanto à execução física, em minucioso trabalho, a Funasa detalhou os serviços realizados em cada MSD, evidenciando os itens de planilha executados conforme projeto, não executados, executados em desconformidade com o projeto e aqueles parcialmente executados (peça 71, p. 19-30) . Ao final, apresentou o resultado financeiro das obras executadas (peça 71, p. 31-32) , do qual se extraem as seguintes informações, que representam uma execução parcial de 27,94%:
	Item
	Valor

	A - Total previsto
	R$ 901.500,00

	B - Serviços realizados de acordo com as especificações
	R$ 198.518,60

	C - Serviços realizados em desacordo com as especificações
	R$ 53.359,89

	D - Percentual executado (B / A) 
	22,02%

25.	 Com relação às execuções em desacordo com as especificações técnicas, tratam, conforme apontado na planilha elaborada pela Funasa (peça 71, p. 19-32) , de serviços realizados na cobertura das MSD (espessura das telhas inferior ao especificado) e nas fossas sépticas (ausência das "visitas" e das tubulações de entrada e saída, funcionando as fossas também como sumidouro) .
26.	 Tais serviços deveriam ter sido glosados pela fiscalização das obras por ocasião da liquidação da despesa, em obediência ao previsto no art. 76, da Lei 8.666/1993. Portanto, não gerariam para a empresa o direito ao recebimento pelo que foi executado em desacordo com as especificações e projetos, cujo cumprimento se achava obrigada a responsável.
Art. 76.  A Administração rejeitará, no todo ou em parte, obra, serviço ou fornecimento executado em desacordo com o contrato.
27.	 Dessa forma, deve a empresa responder, além do recebimento por serviços não realizados, também por aqueles realizados em desacordo com as especificações e projetos da obra.
28.	 Do quadro acima, constata-se que a empresa executou serviços de acordo com as especificações no valor de R$ 198.518,60, para os quais recebeu a totalidade dos recursos da 1ª parcela (item 19) . Portanto, deve responder pela diferença entre o recebido e o executado, que resulta em um débito de R$ 150.681,40 (R$ 349.200,00 - R$ 198.518,60) .
29.	 Isto posto, o débito na presente tomada de contas especial está assim demonstrado:
a) Sr. Ismar Jacobina de Santana individualmente:
	VALOR ORIGINAL (R$) 
	DATA DA OCORRÊNCIA
	DÉBITO/CRÉDITO

	349.200,00
	11/3/2011
	D

	88.947,96
	30/8/2011
	C

	30.000,00
	14/10/2011
	C

	30.000,00
	28/11/2011
	C

	1.733,44
	5/11/2012
	C

a) Sr. Ismar Jacobina de Santana em solidariedade com Super Pesado Terraplanagem e Construções Ltda.:
	VALOR ORIGINAL (R$) 
	DATA DA OCORRÊNCIA
	DÉBITO/CRÉDITO

	88.947,96
	30/8/2011
	D

	30.000,00
	14/10/2011
	D

	30.000,00
	28/11/2011
	D

	1.733,44
	5/11/2012
	D

30.	 Com relação à não apresentação da prestação de contas pelo prefeito sucessor, Sr. Antônio Guilherme dos Santos, entendemos que a medida por ele adotada e informada no item 8 é suficiente para afastar sua responsabilidade. 
31.	 Registramos que, em se tratando de recursos do Programa de Aceleração do Crescimento - PAC, o cofre credor da dívida é o Tesouro Nacional, nos termos do art. 6º, § 2º, da Lei 11.578/2007, que dispõe sobre a transferência obrigatória de recursos financeiros para a execução pelos Estados, Distrito Federal e Municípios de ações do Programa de Aceleração do Crescimento - PAC.
18.	Em razão da análise realizada, propôs-se citar os responsáveis nos seguintes termos:
a) realizar a CITAÇÃO solidária do Sr. Ismar Jacobina de Santana (CPF XXX.519.145-XX) , Prefeito Municipal de Santa Luzia/BA na gestão 2005-2012, com a empresa Super Pesado Terraplanagem e Construções Ltda. (CNPJ 07.217.446/0001-11) , na pessoa de seu representante legal, com fundamento nos arts. 10, § 1º, e 12, incisos I e II, da Lei 8.443/1992 c/c o art. 202, incisos I e II, do RI/TCU, para que, no prazo de quinze dias, apresentem alegações de defesa e/ou recolham aos cofres do Tesouro Nacional as quantias abaixo indicadas, atualizadas monetariamente a partir das respectivas datas até o efetivo recolhimento, abatendo-se na oportunidade a quantia eventualmente ressarcida, na forma da legislação em vigor, em decorrência da irregularidade abaixo descrita:
	Irregularidade: execução parcial do objeto do TC/PAC 374/2007 (Siafi 633500) em 22,02%, sem alcance de funcionalidade e com realização de pagamentos por serviços não executados ou executados em desacordo com as especificações e projetos da obra.
	Dispositivos violados - Sr. Ismar Jacobina de Santana: parágrafo único do art. 70 da Constituição Federal; art. 93 do Decreto-Lei 200/67; art. 22 da IN/STN 1/1997 e art. 6º, § 1º, da Lei 11.578/2007.
	Dispositivos violados - Super Pesado Terraplanagem e Construções Ltda.: art. 62 e 63 da Lei 4.320/1964 e arts. 66 e 70 da Lei 8.666/1993
	Quantificação do débito:
a.1) Sr. Ismar Jacobina de Santana individualmente:
	VALOR ORIGINAL (R$) 
	DATA DA OCORRÊNCIA
	DÉBITO/CRÉDITO

	349.200,00
	11/3/2011
	D

	88.947,96
	30/8/2011
	C

	30.000,00
	14/10/2011
	C

	30.000,00
	28/11/2011
	C

	1.733,44
	5/11/2012
	C

a.2) Sr. Ismar Jacobina de Santana em solidariedade com Super Pesado Terraplanagem e Construções Ltda.:
	VALOR ORIGINAL (R$) 
	DATA DA OCORRÊNCIA
	DÉBITO/CRÉDITO

	88.947,96
	30/8/2011
	D

	30.000,00
	14/10/2011
	D

	30.000,00
	28/11/2011
	D

	1.733,44
	5/11/2012
	D

	Conduta - Sr. Ismar Jacobina de Santana: executar parcialmente o objeto do TC/PAC 374/2007 (Siafi 633500) em 22,02%, sem alcançar funcionalidade e realizar pagamentos por serviços não executados ou executados em desacordo com as especificações e projetos da obra.
	Conduta - Super Pesado Terraplanagem e Construções Ltda.: executar parcialmente as obras objeto do TC/PAC 374/2007 (Siafi 633500) em 22,02% e receber pagamentos por serviços não executados ou executados em desacordo com as especificações e projetos da obra.
	Nexo de causalidade - Sr. Ismar Jacobina de Santana: a execução parcial do objeto do TC/PAC 374/2007 (Siafi 633500) em 22,02%, sem alcance de funcionalidade e com realização de pagamentos por serviços não executados ou executados em desacordo com as especificações e projetos da obra, propiciou o não atingimento dos objetivos pactuados no convênio e, consequentemente, dano ao erário equivalente valor total repassado.
	Nexo de causalidade - Super Pesado Terraplanagem e Construções Ltda.: a execução parcial das obras objeto do TC/PAC 374/2007 (Siafi 633500) em 22,02%, com recebimento de pagamentos por serviços não executados ou executados em desacordo com as especificações e projetos da obra, resultou em dano ao erário equivalente ao valor recebido e não executado.
	Culpabilidade - Sr. Ismar Jacobina de Santana: não há excludentes de ilicitude, de culpabilidade ou de punibilidade. É razoável supor que o responsável tinha consciência da ilicitude de sua conduta, sendo-lhe exigível conduta diversa daquela que foi adotada, qual seja, executar integralmente o objeto conveniado, nas especificações aprovadas, e abster-se de pagar por serviços não executados, comprovando assim a boa e regular aplicação dos recursos.
	Culpabilidade - Super Pesado Terraplanagem e Construções Ltda.: não há excludentes de ilicitude, de culpabilidade ou de punibilidade. É razoável supor que a responsável, por meio de seus representantes legais, tinha consciência da ilicitude de sua conduta, sendo-lhe exigível conduta diversa daquela que foi adotada, qual seja, executar integralmente os serviços para os quais foi contratada, conforme especificações e projetos aprovados, e abster-se de receber por serviços não realizados.
19.	Em cumprimento ao pronunciamento da unidade (peça 75) , os responsáveis foram citados conforme quadro a seguir:
	Responsável
	Ofício
	Ciência
	Fonte do Endereço

	Superpesado Terraplanagem e Construções Ltda.
	16.201/2021 (peça 78) 
	Não procurado (peça 82) 
	Base de dados da Receita Federal (peça 77) 

		46432/2021 (peça 84) 
	Número inexistente (peça 85) 
	Base de dados da Receita Federal - endereço do representante legal (peça 83) 

		Edital 1395/2021 (peça 87) 
	19/10/2021 (peça 88) 
	---

	Ismar Jacobina de Santana
	16200/2021 (peça 79) 
	4/5/2021 (peça 80) 
	Base de dados da Receita Federal (peça 76) 

20.	Transcorrido o prazo regimental fixado, os responsáveis permaneceram silentes, operando-se, portanto, os efeitos da revelia, dando-se prosseguimento ao processo, nos termos do art. 12, §3º, da Lei 8.443/1992.
EXAME TÉCNICO
Da revelia dos responsáveis
21.	Preliminarmente, cumpre tecer breves considerações sobre a forma como são realizadas as comunicações processuais no TCU. A esse respeito, destacam-se o art. 179, do Regimento Interno do TCU (Resolução 155, de 4/12/2002) e os arts. 3º e 4º, inciso III, § 1º, da Resolução TCU 170, de 30 de junho de 2004, in verbis:
Resolução 155/2002 (Regimento Interno) :
Art. 179. A citação, a audiência ou a notificação, bem como a comunicação de diligência, far se-ão:
I - mediante ciência da parte, efetivada por servidor designado, por meio eletrônico, fac-símile, telegrama ou qualquer outra forma, desde que fique confirmada inequivocamente a entrega da comunicação ao destinatário;
II - mediante carta registrada, com aviso de recebimento que comprove a entrega no endereço do destinatário;
III - por edital publicado no Diário Oficial da União, quando o seu destinatário não for localizado
 (...) 
Resolução TCU 170/2004:
Art. 3º As comunicações serão encaminhadas aos seus destinatários por meio de:
I - correio eletrônico, fac-símile ou telegrama;
II - servidor designado;
III - carta registrada, com aviso de recebimento;
IV - edital publicado no Diário Oficial da União, quando o seu destinatário não for localizado, nas hipóteses em que seja necessário o exercício de defesa".
 (...) 
Art. 4º. Consideram-se entregues as comunicações:
I - efetivadas conforme disposto nos incisos I e II do artigo anterior, mediante confirmação da ciência do destinatário;
II - realizadas na forma prevista no inciso III do artigo anterior, com o retorno do aviso de recebimento, entregue comprovadamente no endereço do destinatário;
III - na data de publicação do edital no Diário Oficial da União, quando realizadas na forma prevista no inciso IV do artigo anterior.
§ 1º O endereço do destinatário deverá ser previamente confirmado mediante consulta aos sistemas disponíveis ao Tribunal ou a outros meios de informação, a qual deverá ser juntada ao respectivo processo.
22.	Portanto, a validade da citação via postal não depende de que o aviso de recebimento seja assinado pelo próprio destinatário da comunicação, o que dispensa, no caso em tela, a entrega do AR em "mãos próprias". A exigência da norma é no sentido de o Tribunal verificar se a correspondência foi entregue no endereço correto, residindo aqui a necessidade de certeza inequívoca. 
23.	Não é outra a orientação da jurisprudência do TCU, conforme se verifica nos julgados a seguir transcritos:
São válidas as comunicações processuais entregues, mediante carta registrada, no endereço correto do responsável, não havendo necessidade de que o recebimento seja feito por ele próprio (Acórdão 3648/2013-TCU-Segunda Câmara, Relator Ministro José Jorge) ;
É prescindível a entrega pessoal das comunicações pelo TCU, razão pela qual não há necessidade de que o aviso de recebimento seja assinado pelo próprio destinatário. Entregando se a correspondência no endereço correto do destinatário, presume-se o recebimento da citação. (Acórdão 1019/2008-TCU-Plenário, Relator Ministro Benjamin Zymler) ;
As comunicações do TCU, inclusive as citações, deverão ser realizadas mediante Aviso de Recebimento - AR, via Empresa Brasileira de Correios e Telégrafos, bastando para sua validade que se demonstre que a correspondência foi entregue no endereço correto. (Acórdão 1526/2007-TCU-Plenário, Relator Ministro Aroldo Cedraz) .
24.	A validade do critério de comunicação processual do TCU foi referendada pelo Supremo Tribunal Federal, nos termos do julgamento do MS-AgR 25.816/DF, por meio do qual se afirmou a desnecessidade da ciência pessoal do interessado, entendendo-se suficiente a comprovação da entrega do "AR" no endereço do destinatário:
EMENTA: AGRAVO REGIMENTAL. MANDADO DE SEGURANÇA. DESNECESSIDADE DE INTIMAÇÃO PESSOAL DAS DECISÕES DO TRIBUNAL DE CONTAS DA UNIÃO. ART. 179 DO REGIMENTO INTERNO DO TCU. INTIMAÇÃO DO ATO IMPUGNADO POR CARTA REGISTRADA, INICIADO O PRAZO DO ART. 18 DA LEI nº 1.533/51 DA DATA CONSTANTE DO AVISO DE RECEBIMENTO. DECADÊNCIA RECONHECIDA. AGRAVO IMPROVIDO.
O envio de carta registrada com aviso de recebimento está expressamente enumerado entre os meios de comunicação de que dispõe o Tribunal de Contas da União para proceder às suas intimações.
O inciso II do art. 179 do Regimento Interno do TCU é claro ao exigir apenas a comprovação da entrega no endereço do destinatário, bastando o aviso de recebimento simples.
25.	No caso em apreço, as citações são válidas. Aquela relativa a Ismar Jacobina de Santana foi encaminhada para seu endereço constante da base de dados da Receita Federal e foi efetivamente recebida, como demonstrado no quadro do item 19. Quanto à Superpesado Terraplanagem e Construções Ltda. sua citação por edital foi precedida de tentativas infrutíferas de citá-la por via postal em seu endereço e no de seu representante legal, ambos constantes da base de dados da Receita Federal.
26.	Quanto ao mérito, nos processos do TCU, a revelia não conduz à presunção de que seriam verdadeiras todas as imputações levantadas contra os responsáveis, diferentemente do que ocorre no processo civil, em que a revelia do réu opera a presunção da verdade dos fatos narrados pelo autor. Dessa forma, a avaliação da responsabilidade dos agentes não pode prescindir da prova existente no processo ou para ele carreada. 
27.	Ao não apresentar suas defesas, os responsáveis deixaram de produzir prova quanto à regularidade da aplicação dos recursos do convênio, em afronta às normas que impõem aos jurisdicionados a obrigação legal de, sempre que demandados pelos órgãos de controle, apresentarem os documentos que demonstrem a correta utilização das verbas públicas, a exemplo do contido no art. 93 do Decreto-Lei 200/67: "Quem quer que utilize dinheiros públicos terá de justificar seu bom e regular emprego na conformidade das leis, regulamentos e normas emanadas das autoridades administrativas competentes." 
28.	Considerando o princípio da verdade real que rege a atuação desta Corte, ainda que as alegações de defesa não tenham sido apresentadas pelo responsável, a revelia não afasta a obrigatoriedade da análise dos elementos probatórios disponíveis nos autos, conforme reiterados acórdãos do Tribunal (Acórdão 163/2015-TCU-Segunda Câmara, Rel.  Min. Subst. André de Carvalho; 2.685/2015 - 2ª Câmara, Rel. Min. Raimundo Carreiro; 2.801/2015 - 1ª Câmara, Rel. Min. Walton Alencar Rodrigues; 4.340/2015 - 1ª Câmara, Rel. Min. Subst. Weder de Oliveira e 5.537/2015 - 1ª Câmara, Rel. Min. Subst. Weder de Oliveira) . Assim, procurou-se buscar, em manifestações do responsável na fase interna desta Tomada de Contas Especial, se havia argumentos que pudessem ser aproveitados em seu favor.	
29.	Conforme consta do Relatório do Tomador de Contas (peça 57, p. 4) e no item 13, os responsáveis permaneceram silentes quanto às notificações a eles encaminhadas na fase interna. Assim, não encontramos nenhum outro argumento nos autos que possa vir a ser analisado e posteriormente utilizado para afastar as irregularidades apontadas. 
30.	Vale ressaltar que a pretensão punitiva do TCU, conforme Acórdão 1441/2016-TCU-Plenário, que uniformizou a jurisprudência acerca dessa questão, subordina-se ao prazo geral de prescrição indicado no art. 205 do Código Civil, que é de 10 anos, contado da data de ocorrência da irregularidade sancionada, nos termos do art. 189 do Código Civil, sendo este prazo interrompido pelo ato que ordenar a citação, a audiência ou a oitiva do responsável. No caso em exame, os pagamentos irregulares ocorreram entre 30/8/2011 e 5/11/2012. Tendo sido o ato de ordenação da citação assinado em 26/3/2021 (peça 75) , não ocorreu a prescrição da pretensão punitiva.
31.	Em se tratando de processo em que a parte interessada não se manifestou acerca das irregularidades imputadas, não há elementos para que se possa efetivamente aferir e reconhecer a ocorrência de boa-fé na conduta do responsável ou de quaisquer outros excludentes de culpabilidade, podendo o Tribunal, desde logo, proferir o julgamento de mérito pela irregularidade das contas, nos termos dos §§ 2º e 6º do art. 202 do Regimento Interno do TCU. (Acórdão 133/2015-TCU-Primeira Câmara, Rel. Min. Bruno Dantas; 2.455/2015 - 1ª Câmara, Rel. Min. Bruno Dantas; 3.604/2015 - 1ª Câmara, Rel. Min. Bruno Dantas; 5.070/2015 - 2ª Câmara, Rel. Min. Subst. André de Carvalho e 2.424/2015 - Plenário, Rel. Min. Benjamin Zymler) .
32.	Dessa forma, Ismar Jacobina de Santana e Super Pesado Terraplanagem e Construções Ltda. devem ser considerados revéis, nos termos do art. 12, §3º, da Lei 8.443/1992.
Dos valores considerados nas citações realizadas
33.	A proposta de citação dos responsáveis foi realizada em 24/3/2021 (peça 73) . No recente Acórdão 9284/2021-TCU-Segunda Câmara, Rel. Min. Marcos Bemquerer, ficou determinado às unidades técnicas observarem o Enunciado 128 da Súmula de Jurisprudência do Tribunal, ao realizarem as citações, atentando para os itens 40 a 48 do voto do Relator, a seguir transcrito:
40. Compulsando os ofícios citatórios endereçados aos responsáveis (peças 62/63) , verifico que a Sec/CE, no débito solidário da Sociedade Beneficente Francisca Alves de Almeida e da Sra. Antônia Maura de Lima, utilizou a sistemática de levar os valores do débito imputado solidariamente àquelas duas responsáveis e à firma NE.F - Núcleo Estratégico. Fortaleza Consultoria Empresarial Ltda. (R$ 79.500,00, R$ 22.920,00 e R$ 52.200,00) como crédito, de forma a abater tal montante do valor total pelo qual as duas primeiras devem responder, ou seja, R$ 2.017.796,49.
41. Não é a primeira oportunidade em que me deparo com a aplicação, por parte de unidades técnicas desta Corte, deste procedimento para efetuar a citação solidária em que há parcelas de reponsabilidade de um ou mais responsáveis e outro montante em que há a inclusão de outro (s) responsável (eis) no polo solidário.
42. O método consiste, como visto nestes autos, em citar a responsável, seja de forma individual ou ainda em solidariedade com outro (s) , pelo valor total do débito apurado, consignando, contudo, o (s) montante (s) pelo (s) qual (ais) a (s) primeira (s) responsável (eis) foi (ram) citada (s) em solidariedade com uma terceira parte, como crédito.
43. A leitura dos itens 11.1 e 11.2 acima evidencia a prática acima explanada.
44. Ocorre que, como já ponderei outrora (TC-Processo 005.929/2019-9, Acórdão 3.002/2021; e TC-Processo 005.927/2019-6, Acórdão 8968/2020-TCU-Segunda Câmara) , tal procedimento não está alinhado ao que prevê o Enunciado 128 da Súmula de Jurisprudência do TCU.
45. Consoante previsto naquele verbete, valores levados a crédito nas citações e eventuais condenações são aqueles relativos a quantias que foram devolvidas pelo responsável:
"Mesmo na hipótese de já se ter verificado recolhimento parcial, o Acórdão de condenação expressará o total da dívida, abatendo-se, na execução, o valor já satisfeito, sem a incidência da correção monetária e dos juros de mora sobre a quantia já ressarcida e a partir da data de cada pagamento."
46. A fim de verificar o efeito da sistemática adotada pela Sec/CE, simulei a atualização do débito de responsabilidade solidária da Sociedade Beneficente Francisca Alves de Almeida e da Sra. Antônia Maura de Lima até o dia 7/5/2021, na sistemática adotada pela unidade técnica, o que importou na quantia de R$ 3.809.083,12.
47. Na segunda simulação, abatendo-se do débito das duas primeiras responsáveis o valor de R$ 154.620,00 - atinente ao somatório das parcelas de R$ 79.500,00, R$ 22.920,00 e R$ 52.200,00, de responsabilidade delas e da firma NE.F - Núcleo Estratégico. Fortaleza Consultoria Empresarial Ltda. - nas parcelas mais antigas, de forma a beneficiá-las, e usando como crédito apenas a quantia de R$ 345.133,10, nos termos da Súmula/TCU 128, o quantum do prejuízo atualizado até o dia 7/5/2021 foi de R$ 3.681.583,65.
48. Como se vê, o método usado pela unidade técnica, além de não estar alinhado ao já mencionado Enunciado 128, ocasionaria prejuízo às responsáveis, eis que implicaria débito atualizado em valor superior àquele que efetivamente resultaria, caso adotada a sistemática corriqueiramente aplicada por este Tribunal.
34.	Considerando os termos do acórdão acima, o débito a ser considerado na presente tomada de contas especial deve ser o seguinte:
34.1 	Sr. Ismar Jacobina de Santana em solidariedade com Super Pesado Terraplanagem e Construções Ltda.:
	DATA DA OCORRÊNCIA
	VALOR ORIGINAL (R$) 

	30/8/2011
	88.947,96

	14/10/2011
	30.000,00

	28/11/2011
	30.000,00

	5/11/2012
	1.733,44

	Total do débito
	150.681,40

34.2	Sr. Ismar Jacobina de Santana individualmente:
	DATA DA OCORRÊNCIA
	VALOR ORIGINAL (R$) 

	11/3/2011
	198.518,60

	Total do débito
	198.518,60

34.3	Total dos débitos R$ 349.200,00 (R$ 150.681,40 + R$ 198.518,60) 
35.	Os novos valores dos débitos apurados acima, elaborados com base no Acórdão 9284/2021-TCU-Segunda Câmara, quando atualizados, representam valores inferiores àqueles considerados nas citações já realizadas. 
36.	Dessa forma, a sistemática de cálculo apontada no citado acórdão resulta em um débito final menor e mais benéfico aos responsáveis, devendo, portanto, ser considerado no acórdão condenatório.
CONCLUSÃO
37.		Em face da análise promovida na seção "Exame Técnico", verifica-se que os responsáveis não lograram comprovar a boa e regular aplicação dos recursos. Instados a se manifestar, optaram pelo silêncio, configurando a revelia, nos termos do § 3º, do art. 12, da Lei 8.443/1992. 
38.	Verifica-se também que não houve a prescrição da pretensão punitiva, conforme análise realizada no item 30.
39.		Tendo em vista que não constam dos autos elementos que permitam reconhecer a boa-fé dos responsáveis, sugere-se que as suas contas sejam julgadas irregulares, nos termos do art. 202, § 6º, do Regimento Interno do TCU, com a imputação do débito atualizado monetariamente e acrescido de juros de mora, nos termos do art. 202, § 1º do Regimento Interno do TCU, com a aplicação da multa prevista no art. 57 da Lei 8.443/1992.
PROPOSTA DE ENCAMINHAMENTO
40.	Diante do exposto, submetem-se os autos à consideração superior, propondo ao Tribunal:
a)	considerar revéis os responsáveis Ismar Jacobina de Santana e Super Pesado Terraplanagem e Construções Ltda. para todos os efeitos, dando-se prosseguimento ao processo, com fulcro no art. 12, § 3º, da Lei 8.443/1992; 
b)	com fundamento nos arts. 1º, inciso I, 16, inciso III, alínea "c", da Lei 8.443/1992 c/c os arts. 19 e 23, inciso III, da mesma Lei, e com arts. 1º, inciso I; 209, inciso III; 210 e 214, inciso III, do Regimento Interno, julgar irregulares as contas de Ismar Jacobina de Santana (CPF XXX.519.145-XX) , Prefeito Municipal de Santa Luzia na gestão 2005-2012, e Super Pesado Terraplanagem e Construções Ltda. (CNPJ 07.217.446/0001-11) , condenando-os solidariamente ao pagamento das importâncias a seguir especificadas, atualizadas monetariamente e acrescidas dos juros de mora, calculadas a partir das datas discriminadas até a data da efetiva quitação do débito, fixando-lhes o prazo de quinze dias, para que comprovem, perante o Tribunal, o recolhimento das referidas quantias aos cofres do Tesouro Nacional, nos termos do art. 23, inciso III, alínea "a", da citada lei, c/c o art. 214, inciso III, alínea "a", do Regimento Interno do TCU:
b.1) Sr. Ismar Jacobina de Santana em solidariedade com Super Pesado Terraplanagem e Construções Ltda.:
	VALOR ORIGINAL (R$) 
	DATA DA OCORRÊNCIA

	88.947,96
	30/8/2011

	30.000,00
	14/10/2011

	30.000,00
	28/11/2011

	1.733,44
	5/11/2012

b.2) Sr. Ismar Jacobina de Santana individualmente:
	VALOR ORIGINAL (R$) 
	DATA DA OCORRÊNCIA

	198.518,60
	11/3/2011

c)	aplicar individualmente a Ismar Jacobina de Santana (CPF XXX.519.145-XX) e a Super Pesado Terraplanagem e Construções Ltda. a multa prevista no art. 57 da Lei 8.443/1992 c/c o art. 267 do Regimento Interno do TCU, fixando-lhes o prazo de quinze dias, a contar da notificação, para que comprovem, perante o Tribunal (art. 214, III, alínea "a", do Regimento Interno do TCU) , o recolhimento da dívida aos cofres do Tesouro Nacional, atualizada monetariamente desde a data do acórdão que vier a ser proferido por este Tribunal até a data do efetivo recolhimento, se paga após o vencimento, na forma da legislação em vigor;
d)	autorizar, desde logo, a cobrança judicial das dívidas, caso não atendida a notificação, na forma do disposto no art. 28, inciso II, da Lei 8.443/1992;
e)	autorizar também, desde logo, se requerido, com fundamento no art. 26, da Lei 8.443, de 1992, c/c o art. 217, §§ 1º e 2º do Regimento Interno do TCU, o parcelamento da (s) dívida (s) em até 36 parcelas, incidindo, sobre cada parcela, corrigida monetariamente, os correspondentes acréscimos legais, fixando-lhe o prazo de quinze dias, a contar do recebimento da notificação, para comprovar, perante o Tribunal, o recolhimento da primeira parcela, e de trinta dias, a contar da parcela anterior, para comprovar os recolhimentos das demais parcelas, devendo incidir, sobre cada valor mensal, atualizado monetariamente, os juros de mora devidos, no caso do débito, na forma prevista na legislação em vigor, alertando o responsável de que a falta de comprovação do recolhimento de qualquer parcela importará o vencimento antecipado do saldo devedor, nos termos do § 2º do art. 217 do Regimento Interno deste Tribunal; 
f)	enviar cópia do Acórdão que vier a ser proferido à Fundação Nacional de Saúde, ao Município de Santa Luzia/BA e aos responsáveis, para ciência, bem como à Procuradoria da República no Estado da Bahia, nos termos do § 3º do art. 16 da Lei 8.443/1992, c/c o § 7º do art. 209 do Regimento Interno do TCU, para adoção das medidas cabíveis, informando-os que a presente deliberação, acompanhada do Relatório e do Voto que a fundamenta, está disponível para a consulta no endereço www.tcu.gov.br/acordaos, além de esclarecer que, caso requerido, o TCU poderá fornecer sem custos as correspondentes cópias, de forma impressa; e
g)	informar à Procuradoria da República no Estado da Bahia que, nos termos do parágrafo único do art. 62 da Resolução TCU 259/2014, os procuradores e membros do Ministério Público credenciados nesta Corte podem acessar os presentes autos de forma eletrônica e automática, ressalvados apenas os casos de eventuais peças classificadas como sigilosas, as quais requerem solicitação formal."
2.	Transcrevo parcialmente a seguir o parecer divergente do Ministério Público (peça 93) :
"10.	Inicia-se pela questão relativa à prejudicial de mérito da prescrição. Conforme asseverou a instrução, não ocorreu a prescrição da pretensão punitiva pelos critérios definidos no Acórdão 1441/2016-TCU-Plenário, que uniformizou a jurisprudência do Tribunal subordinando-a ao prazo geral indicado no art. 205 do Código Civil, de dez anos, contado da data de ocorrência da irregularidade sancionada, e interrompido pelo ato que ordenar a citação, a audiência ou a oitiva do responsável. Na presente TCE, referido prazo não foi ultrapassado entre as datas dos pagamentos irregulares (de 30/8/2011 a 5/11/2012) e a data do ato de ordenação da citação, 26/3/2021. Quanto à pretensão ressarcitória, deduz-se do silêncio do exame de mérito que a Unidade Técnica tenha adotado a tese da imprescritibilidade das ações de ressarcimento movidas pelo Estado contra os agentes causadores de danos ao erário, conforme apregoa a Súmula n.º 282 do TCU.
11.	Em relação a esse tema, em recentes pareceres exarados nos processos de controle externo, após a tese firmada pelo Supremo Tribunal Federal no RE n.º 636.886 (Tema 899 da repercussão geral) , esta representante do Ministério Público de Contas tem defendido que seja adotado o regime previsto na Lei n.º 9.873/1999 como solução adequada para regular a prescrição para a atuação do Tribunal, até que sobrevenha norma específica, tanto por observar os parâmetros que preponderam no conjunto de normas do direito público, como por ser, também, a norma que já vem sendo utilizada pelo STF para reger a limitação temporal ao poder sancionador do TCU. Outrossim, entende-se que deva ser aplicado o mesmo marco normativo para as pretensões punitiva e de ressarcimento do dano ao erário.
12.	Em pesquisa ao portal do STF, verifica-se que foi certificado o trânsito em julgado da decisão tomada no RE n.º 636.886 em 5/10/2021. Portanto, se já era possível o julgamento imediato de causas sobre o tema do precedente firmado, independentemente da publicação ou do trânsito em julgado do "leading case", com a certidão mencionada acima o entendimento fixado pela Suprema Corte se consolida em definitivo.
13.	Cabe registrar que a prescrição e a decadência são matérias de ordem pública que podem ser arguidas em qualquer tempo e grau de jurisdição e, inclusive, ser reconhecidas de ofício pelo julgador, o que nos leva à convicção de que o novo entendimento veiculado pelo RE n.º 636.886 tem aplicação imediata a todos os processos em curso no TCU, independentemente da época da ocorrência dos fatos.
14.	A Lei n.º 9.873/1999 apresenta um prazo geral, de cinco anos (art. 1.º, caput) , e um prazo especial, previsto no art. 1.º, § 2.º, a saber: "quando o fato objeto da ação punitiva da Administração também constituir crime, a prescrição reger-se-á pelo prazo previsto na lei penal". Com relação a essa particular hipótese, registre-se o entendimento do STJ no sentido de que a pretensão punitiva da Administração Pública em relação a infração administrativa que também configura crime em tese somente se sujeita ao prazo prescricional criminal quando instaurada a respectiva ação penal (REsp 1116477/DF, Rel. Ministro TEORI ALBINO ZAVASCKI, PRIMEIRA TURMA, julgado em 16/08/2012, DJe 22/08/2012) . Como não há notícia nos autos sobre a instauração de ação penal que verse sobre os fatos objeto desta TCE, cumpre-nos adotar o prazo geral quinquenal para a análise da prescrição no caso concreto.
15.	No que toca ao termo inicial do prazo, deve ser considerada a data da prática da infração, nos termos do art. 1.º da Lei n.º 9.873/1999. Constata-se que as parcelas individual e solidária do dano derivam de causas distintas. Para o débito individual do ex-prefeito (R$ 198.518,60) , a origem foi o não atingimento da funcionalidade das MSD construídas conforme as especificações, sem o alcance social pretendido. Nesse caso, adota-se como termo a quo do prazo prescricional a data prevista no termo de compromisso para a apresentação da prestação de contas, 4/3/2013. Já para o débito solidário do gestor e da contratada (R$ 150.681,40) , a origem da dívida foi a realização de pagamentos por serviços não executados ou executados em desacordo com as especificações e projetos da obra, o que desloca o termo a quo para as datas de ocorrência dos pagamentos impugnados, verificadas entre 30/8/2011 e 5/11/2012.
16.	Prevê a Lei n.º 9.873/1999 que a prescrição se interrompe "pela notificação ou citação do indiciado ou acusado, inclusive por meio de edital" (art. 2.º, inciso I) . Aqui cumpre destacar que, nesse regime legal, a interrupção se dá pela notificação ou citação propriamente dita, e não pelo despacho que a ordena. A prescrição também se interrompe "por qualquer ato inequívoco, que importe apuração do fato" (art. 2.º, inciso II) .
17.	Sob esses fundamentos, a partir das peças constantes dos autos, houve a interrupção da prescrição nas seguintes datas:
- Em 19/9/2013, data do Relatório de Visita Técnica da peça 36, pp. 1-2, que concluiu que dos 299 módulos sanitários previstos para serem executados, só foram iniciados serviços em 111, contudo não foram considerados como concluídos por possuírem pendências que impedem o alcance da etapa útil, como serviços não executados e serviços executados em desacordo com o projeto de engenharia, planilha orçamentária e especificações técnicas.
- Em 17/12/2013, data da ciência pelo Senhor Ismar Jacobina de Santana da Notificação n.º 228/2013/SopreSecon/Suest-Ba, que solicitou do ex-prefeito saneamento das pendências e/ou ressarcimento dos recursos repassados (peça 57, p. 3) .
- Em 23/10/2014, data do Relatório da peça 36, p. 4, que informou que a obra havia sido encerrada sem etapa útil, com 0% de execução, e que nenhum módulo sanitário foi construído em conformidade com o projeto técnico aprovado, e que todos os construídos apresentavam vícios e irregularidades no processo construtivo.
- Em 8/11/2017, data do Roteiro de Análise de Prestação de Contas da peça 37.
- Em 14/5/2018, data da ciência pela Super Pesado Terraplanagem e Construções Ltda. da Notificação n.º 816/2013/SopreSecon/Suest-Ba, que solicitou da empresa saneamento das pendências e/ou ressarcimento dos recursos repassados (peça 57, p. 4) .
- Em 16/8/2018, data do Parecer n.º 32/2018/SOPRE-BA/SECOV-BA/SUEST-BA da peça 44, que sugeriu não aprovar no valor de R$ 349.200,00 os recursos da concedente por inexecução do objeto pactuado.
- Em 29/11/2018, data do Relatório de TCE da peça 57, que entendeu que o débito seria no valor de R$ 349.200,00, sob a responsabilidade do Senhor Ismar Jacobina de Santana e da empresa Super Pesado Terraplanagem e Construções Ltda., uma vez que foi constatado a execução de 0% do objeto de Melhorias Sanitárias Domiciliares.
- Em 20/4/2020, data do Relatório de Auditoria da CGU da peça 60, que concluiu que a TCE possuía os pressupostos de procedibilidade da IN/TCU n.º 71/2012.
- Em 19/5/2020, data da instauração do presente processo no TCU.
- Em 4/2/2021, data da instrução preliminar da Secex-TCE das peças 66-68, que propôs realizar diligência à Fundação Nacional de Saúde.  
- Em 26/3/2021, data da segunda instrução preliminar da Secex-TCE das peças 73-75, que propôs realizar a citação solidária do Senhor Ismar Jacobina de Santana e da empresa Super Pesado Terraplanagem e Construções Ltda., pelos débitos apurados no processo.
- Em 4/5/2021, data da ciência pelo Senhor Ismar Jacobina de Santana do Ofício de citação n.º 16200/2021-Secomp-4 (peça 80) .
- Em 19/10/2021, data da publicação no D.O.U. do Edital n.º 1395/2021-Secomp-4, de citação da empresa Super Pesado Terraplanagem e Construções Ltda. (peça 88) .
- Em 12/11/2021, data da instrução de mérito da Secex-TCE das peças 90-92, que propôs considerar revéis os responsáveis, julgar suas contas irregulares, condená-los ao débito quantificado, e aplicar-lhes a multa do art. 57 da Lei n.º 8.443/1992.
18.	Pelo retrospecto acima, verifica-se que não restou caracterizado no caso concreto o decurso do prazo prescricional previsto no art. 1.º, caput, da Lei n.º 9.873/1999.
19.	Além da prescrição pelo prazo geral de cinco anos, a Lei n.º 9.873/1999 prevê um prazo de três anos para a prescrição intercorrente (art. 1.º, § 1.º) , como forma de evitar que a inércia e morosidade do Poder Público se estendam indefinidamente, constituindo importante instrumento de segurança e estabilidade das relações jurídicas. Pelos marcos interruptivos listados, verifica-se que ocorreu a prescrição intercorrente, porquanto o prazo de três anos da lei foi ultrapassado entre as datas de 23/10/2014 e 8/11/2017, sem que os autos contenham despacho proferido nesse intervalo.
20.	Reconhecida a prejudicial de mérito da prescrição, resta fulminada a pretensão do Tribunal de obter o ressarcimento do dano ao erário e/ou aplicar sanções legais aos responsáveis com espeque na Lei n.º 9.873/1999. O encaminhamento mais adequado à ocorrência da prescrição é a resolução no mérito do processo, com fundamento no art. 487, inciso II, do Código de Processo Civil, de aplicação subsidiária ao TCU, e o consequente arquivamento do feito.
21.	Caso o Tribunal decida por não acolher a ocorrência da prescrição intercorrente, nos moldes definidos neste parecer, aderimos às análises e argumentos de mérito da Secex-TCE, que adequadamente justificou o encaminhamento pelo julgamento das contas irregulares e condenação dos responsáveis em débito e multa pelo ilícito apurado pela Funasa e confirmado na fase externa da TCE.
22.	Na última parte da instrução de mérito, a Unidade Técnica trouxe à consideração importante questão, em sentido corretivo, acerca dos valores adotados nas citações realizadas no processo. Mencionou que a proposta de citação dos responsáveis foi realizada em 24/3/2021, antes, portanto, da votação do Acórdão n.º 9.284/2021-TCU-2.ª Câmara, relatado pelo eminente Ministro-Substituto Marcos Bemquerer, onde constou a seguinte comunicação dirigida à Segecex:
9.6. comunicar à Segecex que oriente as Unidades Técnicas, em especial a Secex/TCE, no sentido de, ao realizar a citação dos responsáveis, atentar para o disposto nos itens 40 a 48 do Voto que fundamenta a presente deliberação.
23.	O Voto da referida decisão questionou, a nosso ver corretamente, o método de citação utilizado em TCE's onde um responsável responde por parcela do débito de modo individual, e por outra parcela de modo solidário com outro (s) responsável (eis) . Nesse caso, em relação à parcela individual, o responsável é citado pelo valor total do débito, sendo abatido, como crédito, os montantes pelos quais esse mesmo responsável é citado em solidariedade com os demais.
24.	Segundo discussão havida no Acórdão n.º 9.284/2021-TCU-2.ª Câmara, tal procedimento não estaria alinhado ao que prevê o Enunciado n.º 128 da Súmula de Jurisprudência do TCU, transcrito abaixo.
"Mesmo na hipótese de já se ter verificado recolhimento parcial, o Acórdão de condenação expressará o total da dívida, abatendo-se, na execução, o valor já satisfeito, sem a incidência da correção monetária e dos juros de mora sobre a quantia já ressarcida e a partir da data de cada pagamento."
25.	Em termos práticos, insta observar como ocorreu a citação nestes autos, conforme os valores, datas e situações de débito/crédito abaixo.
a) Senhor Ismar Jacobina de Santana, individualmente:
	Valor Original (R$) 
	Data da Ocorrência
	Débito/Crédito

	349.200,00
	11/3/2011
	D

	88.947,96
	30/8/2011
	C

	30.000,00
	14/10/2011
	C

	30.000,00
	28/11/2011
	C

	1.733,44
	5/11/2012
	C

b) Senhor Ismar Jacobina de Santana, em solidariedade com Super Pesado Terraplanagem e Construções Ltda.:
	Valor Original (R$) 
	Data da Ocorrência
	Débito/Crédito

	88.947,96
	30/8/2011
	D

	30.000,00
	14/10/2011
	D

	30.000,00
	28/11/2011
	D

	1.733,44
	5/11/2012
	D

26.	De acordo com o entendimento sufragado no Acórdão n.º 9.284/2021-TCU-2.ª Câmara, a citação deveria ter sido procedida nos termos abaixo, considerando que a forma de imputação do débito na presente TCE se subsome ao ajuste reclamado no item 9.6 daquele decisum.
a) Senhor Ismar Jacobina de Santana, individualmente:
	Valor Original (R$) 
	Data da Ocorrência
	Débito/Crédito

	198.518,60
	11/3/2011
	D

b) Senhor Ismar Jacobina de Santana, em solidariedade com Super Pesado Terraplanagem e Construções Ltda.:
	Valor Original (R$) 
	Data da Ocorrência
	Débito/Crédito

	88.947,96
	30/8/2011
	D

	30.000,00
	14/10/2011
	D

	30.000,00
	28/11/2011
	D

	1.733,44
	5/11/2012
	D

27.	Atualizando no Sistema Débito do TCU, para a data de 25/11/2021, os valores dos débitos/créditos dos parágrafos 25 e 26 acima, observa-se que, no primeiro caso, na forma como ocorreu a citação, o saldo atualizado do débito imposto ao Senhor Ismar Jacobina de Santana é de R$ 647.060,32, enquanto no segundo caso, que seria a forma correta de citar, o saldo atualizado é menor, de R$ 639.222,28.
28.	A par desses elementos, concordamos com a instrução técnica que o débito a constar do acórdão condenatório deva ser corrigido para os valores da tabela do parágrafo 26, de modo que fique alinhado à orientação do item 9.6 do Acórdão n.º 9.284/2021-TCU-2.ª Câmara e ao disposto no enunciado da Súmula n.º 128 do TCU.
29.	Pelo exposto, com as devidas vênias por divergir da Unidade Técnica, esta representante do Ministério Público de Contas manifesta-se no sentido de que o Tribunal delibere, em caráter definitivo, na forma do art. 487, inciso II, do CPC c/c o art. 298 do Regimento Interno/TCU, pela ocorrência da prescrição das pretensões ressarcitória e punitiva, com base no art. 1.º, § 1.º, da Lei n.º 9.873/1999 (prescrição intercorrente) , encerrando-se os autos nos termos do art. 169, inciso III, do Regimento Interno/TCU. Caso não acolhida a prejudicial de mérito da prescrição, propõe-se adotar o encaminhamento da Secex-TCE, com julgamento pela irregularidade das contas do Senhor Ismar Jacobina de Santana e da empresa Super Pesado Terraplanagem e Construções Ltda., imputação dos débitos individual e solidário apurados, e aplicação da multa individual do art. 57 da Lei n.º 8.443/1992, com a correção sugerida pela Unidade Instrutiva dos valores e datas de ocorrência dos débitos, para que adiram aos termos do item 9.6 do Acórdão n.º 9.284/2021-TCU-2.ª Câmara".
É o relatório.

não há.

Procuradora-Geral Cristina Machado da Costa e Silva.

TOMADA DE CONTAS ESPECIAL. FUNASA. TERMO DE COMPROMISSO. MELHORIAS SANITÁRIAS DOMICILIARES. EXECUÇÃO PARCIAL SEM ALCANCE DE FUNCIONALIDADE. OMISSÃO NO DEVER DE PRESTAR CONTAS. CITAÇÃO. REVELIA. RECONHECIMENTO DAS PRESCRIÇÕES RESSARCITÓRIA E SANCIONATÓRIA. ARQUIVO.

TOMADA DE CONTAS ESPECIAL (TCE)

Secretaria de Controle Externo de Tomada de Contas Especial (Secex-TCE).

Trata-se de tomada de contas especial instaurada pela Fundação Nacional de Saúde (Funasa) em desfavor de Ismar Jacobina de Santana, prefeito de Santa Luzia/BA nas gestões 2005-2008 e 2009-2012, e da empresa Super Pesado Terraplanagem e Construções Ltda., em razão da inexecução física do TC/PAC 374/2007 - Siafi 633500 (peça 5) , firmado entre a Funasa e o ente municipal.
2.	O ajuste teve por objeto a execução de 299 Melhorias Sanitárias Domiciliares (MSD) , conforme plano de trabalho (peças 2 e 12) , com vigência de 31/12/2007 a 31/12/2012, com última prorrogação pelo 3º Termo Aditivo (peça 20) , e prazo para apresentação da prestação de contas até 4/3/2013.
3.	Foram previstos R$ 901.500,00, sendo R$ 843.000,00 à conta do órgão concedente e R$ 28.500,00 como contrapartida municipal. Apenas R$ 349.200,00 dos recursos foram liberados pela Funasa, em duas parcelas de R$ 174.600,00, ambas em 11/3/2011 (peça 34, p. 3) .
4.	Após pareceres técnicos e financeiros, com registro de inexecução física do objeto, e notificação infrutífera dos responsáveis a restituírem o valor integral recebido do concedente, instalou-se esta tomada de contas especial, cujo relatório de TCE (peça 57) indicou a ocorrência de prejuízo ao erário no valor de R$ 349.200,00, responsabilizando pelo dano Ismar Jacobina de Santana e a empresa Super Pesado Terraplanagem e Construções Ltda., em solidariedade.
5.	No âmbito desta Corte de Contas, na instrução inicial (peça 66) , após examinar os elementos constantes dos autos, entendeu-se necessário diligenciar a Funasa a fim de que encaminhasse informações necessárias à perfeita quantificação do dano, em especial a descrição e o valor dos serviços realizados de acordo e em desacordo com as especificações técnicas, bem como dos não executados, para cada uma das 111 unidades MSD citadas no relatório de visita técnica de 20/9/2013, à peça 36.
6.	As informações e documentos encaminhados pela Funasa (peça 71) foram analisados pela unidade técnica à peça 73, concluindo pela necessidade de citação de Ismar Jacobina de Santana, em solidariedade com a empresa Super Pesado Terraplanagem e Construções Ltda., pela execução parcial do objeto sem alcance de funcionalidade e pela realização de pagamentos por serviços não executados, ou executados em desacordo com as especificações e projetos da obra.
7.	Devidamente citados, o ex-prefeito, com ciência de recebimento em 4/5/2021 (peça 80) , e a empresa, por edital, em 19/10/2021 (peça 88) , não responderam ao chamamento, sendo considerados revéis, dando-se prosseguimento ao processo.
8.	A Secex-TCE propôs, então, julgar suas contas irregulares, com a condenação de Ismar Jacobina de Santana, individualmente, ao débito no valor de R$ 198.518,60, correspondente aos serviços realizados pela empresa de acordo com as especificações técnicas, mas sem funcionalidade, e Ismar Jacobina de Santana em solidariedade com a empresa Super Pesado Terraplanagem e Construções Ltda., em R$ 150.681,40, correspondente à diferença entre o valor recebido pela empresa e os serviços que ela executou de acordo com as especificações (R$ 349.200,00 - R$ 198.518,60) .
9.	A representante do Ministério Público junto a esta Corte, Procuradora-Geral Cristina Machado da Costa e Silva, em seu parecer à peça 93, concorda quanto ao mérito com o encaminhamento proposto pela Secretaria de Controle Externo de Tomada de Constas Especial, mas entende que ocorreram as prescrições ressarcitória e punitiva, manifestando-se conclusivamente como transcrito a seguir:
"Pelo exposto, com as devidas vênias por divergir da Unidade Técnica, esta representante do Ministério Público de Contas manifesta-se no sentido de que o Tribunal delibere, em caráter definitivo, na forma do art. 487, inciso II, do CPC c/c o art. 298 do Regimento Interno/TCU, pela ocorrência da prescrição das pretensões ressarcitória e punitiva, com base no art. 1.º, § 1.º, da Lei n.º 9.873/1999 (prescrição intercorrente) , encerrando-se os autos nos termos do art. 169, inciso III, do Regimento Interno/TCU. Caso não acolhida a prejudicial de mérito da prescrição, propõe-se adotar o encaminhamento da Secex-TCE, com julgamento pela irregularidade das contas do Senhor Ismar Jacobina de Santana e da empresa Super Pesado Terraplanagem e Construções Ltda., imputação dos débitos individual e solidário apurados, e aplicação da multa individual do art. 57 da Lei n.º 8.443/1992, com a correção sugerida pela Unidade Instrutiva dos valores e datas de ocorrência dos débitos, para que adiram aos termos do item 9.6 do Acórdão n.º 9.284/2021-TCU-2.ª Câmara."
10.	Feito esse breve resumo da situação dos autos, acolho o entendimento preliminar de ocorrência de prescrição intercorrente suscitada pela representante do MP-TCU, tendo em vista a recente publicação da Resolução-TCU 344/2022. Faço ainda as considerações a seguir.
11.	Tomando-se como referência inicial a data prevista para a apresentação da prestação de contas, em 4/3/2013, o responsável Ismar Jacobina de Santana foi notificado quanto à pendência das contas em 17/12/2013, interrompendo assim o prazo de prescrição quinquenal, nos termos dos arts. 2º e 4º, inciso I, da citada Resolução. 
12.	Por outro lado, conforme apontado pelo Ministério Público em seu parecer, a Funasa emitiu a análise da prestação de contas em 8/11/2017 (peça 37) , em mais de três anos após a sua última intervenção no processo, ocorrida quando da emissão do relatório de visita técnica de 23/10/2014 (peça 36, p. 4) , o que caracteriza a prescrição intercorrente trienal, nos termos do art. 8º, §1º, e art. 5º, inciso II, da Resolução-TCU 344/2022.
13.	Dessa forma, em consonância com a representante do Ministério Público de Contas e com o art. 11 da Resolução TCU 344/2022, defendo que as contas dos responsáveis sejam arquivadas.
Ante o exposto, manifesto-me por que o Tribunal aprove o acórdão que ora submeto à apreciação deste Colegiado
TCU, Sala das Sessões, em 6 de dezembro de 2022.
AUGUSTO SHERMAN CAVALCANTI 
Relator